臺灣高等法院刑事判決
109年度上訴字第2618號
上  訴  人  
即  被  告  呂駿騰（原名呂錦鈿）



上列上訴人因違反毒品危害防制條例案件，不服臺灣桃園地方法
院108年度審訴字第2426號，中華民國109年3月20日所為之第一
審判決（起訴案號：臺灣桃園地方檢察署108年度撤緩毒偵字第6
17號），提起上訴，本院判決如下：
    主  文
原判決撤銷。
本件公訴不受理。
    理  由
一、公訴意旨略以：上訴人即被告呂駿騰於民國107年2月10日晚
    間6時許，在新北市○○區○○路000巷00號住處內，基於施用第
    一級毒品海洛因之犯意，以將海洛因摻入生理食鹽水後，以
    針筒注射之方式施用海洛因一次。嗣於同日晚間10時40分許
    ，在桃園市桃園區復興路與民族路口，為警盤查而查獲，並
    經同意扣得海洛因一包（含袋毛重0.24公克）。因認被告涉
    犯毒品危害防制條例第10條第1項之施用第一級毒品罪嫌等
    語。
二、被告上訴意旨略以：被告就本案有自首情形，應予減刑；且
    被告目前罹患肝癌，係因疼痛難以忍受，方施打海洛因止痛
    ，且不定期治療恐難以維持生命，請量處六月以下之有期徒
    刑等語。
三、本案被告行為後，毒品危害防制條例第20條第3項、第23條
    第2項、第35條之1於109年1月15日修正公布，並於109年7月
    15日施行，第24條則於110年5月1日公告施行。上開修正後
    毒品危害防制條例第20條第3項規定，犯第10條之罪於觀察
    、勒戒或強制戒治執行完畢釋放後，三年後再犯第10條之罪
    者，適用同條前2項之規定，即再經觀察、勒戒或強制戒治
    等程序。上開所稱「三年後再犯」，只要本次再犯（不論修
    正施行前、後）距最近一次觀察、勒戒或強制戒治執行完畢
    釋放，已逾三年者，即該當之，不因其間有無犯第10條之罪
    經起訴、判刑或執行而受影響，此為最高法院已統一之法律
    見解（最高法院109年度台上大字第3826號裁定意旨參照）
    。
四、上開修正後之毒品危害防制條例強調「治療勝於處罰」、「
    醫療先於司法」之刑事政策，強化觀察、勒戒或強制戒治處
    分、命附條件緩起訴處遇措施與監禁刑罰間之交替運用，使
    之相輔相成，以助施用毒品者重生。而施用毒品者之成癮性
    、施用動機或生活環境各有不同，修正前就機構外處遇，僅
    有附命完成戒癮治療之單一模式，若不分個案情節、無論有
    否醫療必要，一律施以戒癮治療，顯然過於僵化而缺乏彈性
    ，故除以往之「觀察、勒戒或強制戒治」及「附命完成戒癮
    治療緩起訴」雙軌制處遇外，修正後毒品危害防制條例第24
    條第1項更賦予檢察官得依個案情形，以刑事訴訟法第253條
    之2第1項第4款至第6款或第8款規定，給予施用毒品者繳納
    處分金、義務勞務、心理輔導或其他預防再犯措施為附條件
    之緩起訴處分，俾其能經由多元化之緩起訴處遇，有效並適
    當戒除毒癮而澈底擺脫毒品危害。此多元附條件緩起訴處分
    既已不限於「附命完成戒癮治療緩起訴」，且緩起訴處分經
    撤銷後，依修正後同條第2項規定，應由檢察官依法繼續偵
    查或起訴，即回復為原緩起訴處分不存在之狀態，與修正前
    所定之「應依法追訴」不同，則緩起訴處分之效力與曾受「
    觀察、勒戒或強制戒治」之處遇已無法等同視之。況「附命
    完成戒癮治療緩起訴」之執行，係以社區醫療（機構外醫療
    體系）處遇替代監禁式治療，使施用毒品者得繼續正常家庭
    及社會生活，尚非集中於勒戒處所受監所矯正、管理而具有
    「收容」或「處罰」外觀者，所可比擬，於機構外之戒癮治
    療難達其成效時，再施以機構內之強制處遇，亦屬循序漸進
    之合理矯正方式，因此「附命完成戒癮治療緩起訴」之被告
    縱使完成「戒癮治療」，應仍難認等同於觀察、勒戒或強制
    戒治已執行完畢，遑論該緩起訴處分經撤銷之情形。最高法
    院100年度第1次刑事庭會議決議等見解係依憑修正前毒品危
    害防制條例相關規定所為，於修法後法理基礎已有變更應不
    再適用。
五、又刑事訴訟法第303條第1款規定，案件有起訴之程序違背規
    定之情形者，應諭知不受理之判決。此所稱起訴之程序違背
    規定，係指檢察官提起公訴之訴訟行為於程序上有違法律之
    規定而言，因起訴後始發生之情事變更事由，致法院不能為
    實體上之審理及實體判決者，亦屬之。依前所述，毒品危害
    防制條例修法後既已賦予檢察官視個案不同而為觀察、勒戒
    或附條件緩起訴（含戒癮或毋庸戒癮之條件）之裁量，復涉
    施用毒品者人身自由之剝奪及受多元處遇之選擇，攸關其權
    益，故法院視個案情形，如認檢察官未及審酌被告有無不適
    合附命完成戒癮治療等緩起訴處分之情形，而逕予裁定觀察
    、勒戒，顯屬不利或有失公平者，自得認起訴之程序違背規
    定，且無從補正而為不受理之判決，俾由檢察官再行斟酌而
    為適法之裁量（最高法院109年度台抗大字第1771號裁定意
    旨參照）。　　
六、被告前因施用毒品案件，經原審法院依聲請以92年度毒聲字
    第2757號裁定送觀察、勒戒後，認無繼續施用毒品之傾向，
    於92年11月10日釋放出所，由臺灣桃園地方檢察署（下稱桃
    園地檢署）檢察官以92年度毒偵字第2131號為不起訴處分確
    定；被告其後雖有因施用毒品案件經法院判處罪刑確定並執
    行完畢，但迄今並無再受觀察、勒戒或強制戒治等保安處分
    之裁判及執行，本案被訴之施用毒品行為前雖經桃園地檢署
    檢察官以107年度毒偵字第643號為附命完成戒癮治療之緩起
    訴處分確定，緩起訴期間自107年7月23日起至109年1月22日
    止，惟因其於緩起訴期間內因二次驗尿均呈嗎啡陽性反應，
    遂經檢察官撤銷該緩起訴處分（108年度撤緩字第576號）確
    定等節，有各該緩起訴處分書、撤銷緩起訴處分書及本院被
    告前案紀錄表等在卷可憑。檢察官起訴被告本案犯施用第一
    級毒品之行為時間為「107年2月10日晚間6時」，已在其最
    近一次觀察、勒戒執行完畢（即前述92年11月10日）之三年
    後，上開附命完成戒癮治療緩起訴處分無論有無經撤銷，亦
    不能等同於觀察、勒戒或強制戒治已執行完畢，業如前述，
    檢察官即應依同條例第24條第2項、第20條第1項、第3項、
    第24條第1項等規定處理，依照前揭說明，本案檢察官之起
    訴，因法律修正之情事變更，致欠缺訴追條件，應依刑事訴
    訟法第303條第1款規定，為公訴不受理之判決，原判決未及
    適用修正後之現行毒品危害防制條例規定，而為罪刑之宣告
    （判決被告施用第一級毒品，累犯，處有期徒刑七月），尚
    有未當，自應由本院將原判決撤銷，自為公訴不受理之判決
    ，並不經言詞辯論為之。
據上論斷，應依刑事訴訟法第369條第1項前段、第364條、第307
條、第303條第1款，判決如主文。
中　　華　　民　　國　　110 　年　　7 　　月　　12　　日
                  刑事第二十庭  審判長法　官  王復生
                                      法　官  張紹省
                                      法　官  遲中慧
以上正本證明與原本無異。
如不服本判決，應於收受送達後20日內向本院提出上訴書狀，其
未敘述上訴之理由者並得於提起上訴後20日內向本院補提理由書
（均須按他造當事人之人數附繕本）「切勿逕送上級法院」。
                                      書記官  鄭巧青
中　　華　　民　　國　　110 　年　　7 　　月　　12　　日